ACORDAO-COMPLETO-2446849

ACÓRDÃO 2142/2021 ATA 4/2021 - SEGUNDA CÂMARA

VISTOS, relatados e discutidos estes autos de Tomada de Contas Especial (TCE) instaurada pela Financiadora de Estudos e Projetos (Finep) , do Ministério da Ciência, Tecnologia, Inovações e Comunicações (MCTIC) , em desfavor da empresa Quadex Technology Indústria e Comércio de Equipamentos Científicos Ltda. e de seus sócios José Newton Gollo, Daniel Carnevali e Silvana Dambroz, em razão da impugnação parcial de despesas no âmbito de projeto para "obtenção de etanol via hidrólise ácida assistida por microondas em injeção de fluxo (HAAMIF) de material celulósico e produção de fertilizante via mineralização de vinhoto por microondas em injeção".; 
ACORDAM os Ministros do Tribunal de Contas da União, reunidos em Sessão da 2ª Câmara, ante as razões expostas pelo Relator, em:
9.1. rejeitar parcialmente as alegações de defesa apresentadas por Jose Newton Gollo e Quadex Technology Indústria e Comércio de Equipamentos Científicos Ltda.;
9.2. excluir da relação processual a Sra. Silvana Dambroz (CPF XXX.677.910-XX) ;
9.3. julgar irregulares, com fundamento nos arts. 1º, inciso I, 16, inciso III, alíneas "b" e "c", 19, caput, e 23, inciso III, alínea "a", da Lei 8.443/1992 c/c os arts. 1º, inciso I, e 209, incisos II e III, do Regimento Interno do TCU, as contas do Sr. José Newton Gollo (CPF XXX.655.830-XX) e da empresa Quadex Technology Indústria e Comércio de Equipamentos Científicos Ltda. (CNPJ 07.568.184/0001-30) , em vista do disposto nos arts. 16, § 2º, da Lei 8.443/1992 e 209, §§ 5º e 6º, do Regimento Interno do TCU, condenando-os, solidariamente, ao pagamento das quantias a seguir especificadas, com a fixação do prazo de 15 (quinze) dias, a contar das notificações, para comprovarem, perante o Tribunal (art. 23, inciso III, alínea "a", da Lei 8.443/1992, c/c o art. 214, inciso III, alínea "a", do Regimento Interno do TCU) , o recolhimento da dívida aos cofres do Fundo Nacional de Desenvolvimento Científico e Tecnológico, atualizada monetariamente e acrescida dos juros de mora, calculados a partir da data discriminada, até a data do recolhimento, na forma da legislação em vigor:
	DATA DA OCORRÊNCIA 
	VALOR ORIGINAL (R$) 

	16/6/2009
	62.235,70

	24/5/2010
	44.048,89

	24/5/2010
	20.344,81

	24/5/2010
	319.367,38

	 25/3/2011
	499.536,00

9.4. aplicar ao Sr. José Newton Gollo (CPF XXX.655.830-XX) e à empresa Quadex Technology Indústria e Comércio de Equipamentos Científicos Ltda. (CNPJ 07.568.184/0001-30) , individualmente, a multa prevista nos arts. 19, caput, e 57 da Lei 8.443/1992 c/c os arts. 210, caput, e 267 do Regimento Interno do TCU, no valor de R$ 100.000,00 (cem mil reais ) , fixando-lhes o prazo de 15 (quinze) dias, a contar da notificação, para que comprovem perante o Tribunal (art. 23, inciso III, alínea "a", da Lei 8.443/1992, c/c o art. 214, inciso III, alínea "a", do Regimento Interno do TCU) o recolhimento das dívidas aos cofres do Tesouro Nacional, atualizadas monetariamente desde a data do acórdão até a dos efetivos recolhimentos se forem pagas após o vencimento, na forma da legislação em vigor;
9.5. autorizar, desde logo, com fundamento nos art. 28, inciso II, da Lei 8.443/1992, a cobrança judicial das dívidas, caso não atendidas as notificações, conforme prevê o 219, inciso II, do Regimento Interno do TCU;
9.6. dar ciência desta decisão ao Procurador-Chefe da Procuradoria da República no Estado de São Paulo, para a adoção das medidas que entender cabíveis, em conformidade com o art. 16, § 3º, da Lei 8.443/1992 c/c o art. 209, § 7º, do Regimento Interno do TCU;
9.7. dar ciência desta decisão ao Fundo Nacional de Desenvolvimento Científico e Tecnológico (Finep) do Ministério da Ciência, Tecnologia, Inovações e Comunicações e aos responsáveis.

Tomada de contas especial (TCE) instaurada pelo Fundo Nacional de Desenvolvimento Científico e Tecnológico (Finep) do Ministério da Ciência, Tecnologia, Inovações e Comunicações, em desfavor da empresa Quadex Technology Indústria e Comércio de Equipamentos Científicos Ltda., e de seus sócios, quais sejam, Sr. José Newton Gollo, na condição de Sócio Diretor e Ordenador de Despesas (Gestão 1/6/2009 a 1/12/2012), Sr. Daniel Carnevali, na condição de Sócio Diretor (Gestão: 1/6/2009 a 31/1/2011), e Sra. Silvana Dambroz Gollo, na condição de Sócia (Gestão: 1/2/2011 a 1/12/2012), em razão da impugnação parcial de despesas no Contrato de Concessão de Subvenção Econômica 764/2008 (peça 2, p. 54-63).

Segunda Câmara

Entidades e Órgãos do Governo do Estado de São Paulo.

3. Interessados/Responsáveis:
3.1. Responsáveis: Jose Newton Gollo (XXX.655.830-XX); Quadex Technology Industria e Comercio de Equipamentos Cientificos Ltda. (07.568.184/0001-30); Silvana Dambroz (XXX.677.910-XX).

13.1. Ministros presentes: Bruno Dantas (Presidente), Augusto Nardes, Aroldo Cedraz (Relator) e Raimundo Carreiro.
13.2. Ministros-Substitutos presentes: Marcos Bemquerer Costa e André Luís de Carvalho.

PRU-3

UNIAO X QUADEX TECHNOLOGY

JOSÉ NEWTON GOLLO e QUADEX TECHNOLOGY INDÚSTRIA E COMÉRCIO DE EQUIPAMENTOS CIENTÍFICOS LTDA

AROLDO CEDRAZ

Transcrevo, a seguir, o corpo da instrução subscrita por Auditor Federal de Controle Externo à peça 31, a qual contou com o endosso do corpo diretivo da Secretaria de Controle Externo de Tomada de Contas Especial (peças 32 e 33) :
INTRODUÇÃO
Trata-se de tomada de contas especial (TCE) instaurada pelo Fundo Nacional de Desenvolvimento Científico e Tecnológico (Finep) do Ministério da Ciência, Tecnologia, Inovações e Comunicações, em desfavor da empresa Quadex Technology Indústria e Comércio de Equipamentos Científicos Ltda., e de seus sócios, quais sejam, Sr. José Newton Gollo, na condição de Sócio Diretor e Ordenador de Despesas (Gestão 1/6/2009 a 1/12/2012) , Sr. Daniel Carnevali, na condição de Sócio Diretor (Gestão: 1/6/2009 a 31/1/2011) , e Sra. Silvana Dambroz, na condição de Sócia (Gestão: 1/2/2011 a 1/12/2012) , em razão da impugnação parcial de despesas no Contrato de Concessão de Subvenção Econômica 764/2008 (peça 2, p. 54-63) .
HISTÓRICO	
	As irregularidades destas contas foram certificadas pela Controladoria-Geral da União (CGU) e tiveram ciência do Ministro de Estado (peça 5, p. 543-546; peça 6, p. 3-4) . 
Apuração no órgão instaurador
Na instrução inicial (peça 10) , há o registro detalhado do histórico da fase interna destas contas, reproduzido, em parte, a seguir (itens 4-11 desta instrução) , uma vez que os fatos descritos são indispensáveis para a análise que ora se realiza.
	O referido contrato foi celebrado em 1/6/2009, entre o Finep e a citada empresa (como beneficiária da subvenção econômica)			, tendo por objeto a "execução do Projeto 'Obtenção de Etanol via Hidrólise Ácida Assistida por Microondas em Injeção de Fluxo (HAAMIF) de material Celulósico e Produção de Fertilizante via Mineralização de Vinhoto por Microondas em Injeção", conforme plano de trabalho (peça 2, p. 64-83) , com vigência no período de 1/6/2009 a 1/12/2012. 
Os recursos previstos para implementação do objeto do referido contrato foram orçados no valor total de R$ 3.826.280,00, com a seguinte composição (peça 2, p. 55-56) : R$ 1.289.980,00 de contrapartida da contratada e R$ 2.536.300,00 à conta da contratante (em seis parcelas) , tendo sido liberado parcialmente, no montante de R$ 1.643.040,00 (três parcelas, as demais foram canceladas) , mediante as ordens bancárias abaixo discriminadas (peça 5, p. 354-357) .
O Relatório de Tomada de Contas Especial 16/2016, complementado posteriormente (peça 5, p. 238-248 e 497-515) , trouxe a informação de que houve vistoria in loco do objeto contratado e registrou o exame, no âmbito da entidade repassadora, acerca dos elementos constantes nos autos, inclusive da documentação encaminhada pela convenente a título de prestação de contas. A motivação nele consignada para a instauração da presente TCE consistiu na "não utilização total dos rendimentos de aplicação financeira no objeto da transferência de recursos, sem haver a respectiva devolução (R$20.344,81) , a impugnação parcial das despesas realizadas (R$ 742.577,85) e a não utilização dos recursos de contrapartida pactuada, proporcional aos recursos utilizados e aprovados pela Finep (R$ 273.301,38) ". A responsabilidade pelo dano causado ao erário foi atribuída solidariamente à empresa Quadex Technology Indústria e Comércio de Equipamentos Científicos Ltda-ME (R$ 1.036.224,04) , aos senhores José Newton Gollo (naquele montante) e Daniel Carnevali (R$ 136.757,26) , e à senhora Silvana Dambroz (R$ 899.466,78) . 
Destacam-se, a seguir, trechos dos pareceres de vistoria, além de registrar que consta no expediente de encaminhamento do segundo parecer a solicitação para que o Departamento de Prestação de Contas do Finep (DPC) avaliasse de forma conclusiva a situação (peça 4, p. 81) : 
 (...) a empresa deixou claro que a relação de itens aprovados no plano de trabalho e em pedidos de remanejamento enviados a FINEP está desatualizada, problema que pôde ser facilmente notado ao serem analisados os demonstrativos de gastos apresentados. A empresa informou ainda que provavelmente não será capaz de executar a contrapartida contratada, tendo em vista não haver mais a necessidade de execução de alguns itens.
Além disso, aproximadamente 60% do valor aprovado no orçamento do projeto correspondem a "Outras Despesas com Serviços de Terceiros/Pessoa Jurídica", já tendo sido apresentadas mais de dez empresas distintas como prestadoras desses serviços, o que torna ainda mais grave o problema relacionado a uma relação de itens desatualziada, para fins de análise dos demonstrativos de gastos apresentados.
Portanto, com base no parecer acima, não há impedimentos relacionados à execução técnica para a continuidade do projeto, no entanto as liberações futuras devem ser condicionadas a ajuste no orçamento do projeto (envolvendo recursos FNDCT e recursos de Contrapartida) , a partir da atualização dos itens relacionados no plano de trabalho, de acordo com as atividades de execução, incluindo a descrição das atividades futuras e itens revistos necessários à conclusão do projeto. 
 (peça 3, p. 19) (Grifou-se) 
Com relação aos Relatórios Técnicos, destaca-se que: a) somente o 1º e o 2º RTP foram aprovados, b) o 3º RTP foi reprovado (...) .
Verifica-se que a Meta: Obtenção de etanol (...) encontra-se dividida em três atividades e com percentuais de conclusão realizados conforme 2º RTP abaixo listadas:
Atividade 1: Estudos das grandezas físico-químicas e formação e efetivação da equipe - 85% de realização
Atividade 2: Construção do protótipo preliminar de 100 litros/hora - 67% de realização
Atividade 3: Construção do protótipo piloto de 1000 litros/hora - 30% de realização. 
 (peça 4, p. 75-76) 
Destaca-se, ainda, o parecer intitulado de "Avaliação de Relatório Técnico", de julho/2012 (peça 3, p. 38-49) . Nele percebe-se a cronologia dos fatos, com a apresentação dos relatórios técnicos parciais e a síntese da correspondente análise da área técnica da Finep. Deste documento se obtém informações acerca da análise sobre o primeiro relatório técnico parcial, abrangendo o período de 5/6/2009 a 15/3/2010, o segundo relatório técnico parcial, abrangendo o período de 16/3/2010 a 20/10/2010, e o terceiro relatório técnico parcial, abrangendo o período de 21/10/2010 a 31/12/2011, oportunidade em que foram levantados diversos questionamentos. Também faz referência aos apontamentos da visita técnica, concluindo que ela pôde evidenciar a execução parcial das metas do projeto. 
Para proceder às alterações necessárias ao projeto a empresa registrou, em ferramenta eletrônica auxiliar, mais de 100 propostas de alterações em sua maioria não satisfatoriamente justificadas. Esse fato somado à elevada participação de serviços de terceiros no orçamento e aos indícios de irregularidade nos demonstrativos de despesas apresentados apontam para a necessidade de uma análise mais profunda da utilização dos recursos de subvenção concedidos.
 (...) 
A empresa demonstrou desde a primeira versão do 3° relatório técnico parcial enviada uma enorme dificuldade para prestar informações sobre a organização das atividades do projeto. Por isso, o relatório objeto desta avaliação (3ª versão enviada) ainda apresenta algumas falhas de preenchimento quanto à execução das atividades do projeto e a equipe executora.  
Assim, a partir do relatório enviado e da visita realizada, não haveria impedimentos para a continuidade do projeto relacionados à execução física, desde que realizadas algumas correções no relatório enviado.
No entanto, a equipe executora da QUADEX, responsável pela execução das atividades descritas no relatório objeto desta avaliação, está alocada integralmente a outro projeto, conforme já exposto nesta avaliação; e não foi possível realizar as alterações necessárias ao projeto, devido à dificuldade da empresa para defini-las e justificá-las corretamente.
Além dos problemas acima, há outros problemas relacionados à dificuldade da empresa para aportar a contrapartida ao projeto e à utilização dos recursos da subvenção, que impedem a continuidade do projeto e, portanto, devem ser apurados (...) 
 (peça 3, p. 48-49) (Grifou-se) 
Segundo o tomador de contas, foram apresentadas três prestações de contas parciais (peça 5, p. 502) , destacando-se o parecer final, de 17/11/2015 (peça 4, p. 116-142) , em que o DPC reanalisa todas elas, resume todos os fatos ocorridos desde a assinatura da subvenção, apresenta os aspectos apontados pela área operacional, como também todos os documentos encaminhados pela beneficiária, e conclui que houve dano ao erário. 
Dos elementos constantes nos autos relativos às prestações de contas, verificam-se alguns relativos aos relatórios técnicos parciais (1º RTP - peça 2, p. 88-99; 2º RTP - peça 2, p. 103-142; e 3º RTP, várias versões - peça 2, p. 147-221, e peça 3, p. 1-13 e 20-35) , outros em virtude de demanda do Finep (Peça 3, p. 69-105 e 124-137; peça 4, p. 2-62) .
	A entidade repassadora emitiu diversos pareceres no processo (citados pelo tomador de contas, peça 5, p. 501-503) , destacando-se o parecer final do DPC, emitido em 4/5/2016 (peça 5, p. 67-79) , uma vez que foi com base em tal parecer que foram encaminhadas cartas aos responsáveis, em 10/5/2016, solicitando a regularização das impropriedades detectadas (peça 5, p. 80-135) . As informações do citado parecer que se destacam são:
- percentual inicial do projeto: 66,28% recursos do Finep (R$ 2.536.300,00) ; 33,71% contrapartida (R$ 1.289.980,00) ; 
- os recursos do Finep liberados foram de R$ 1.643.040,00, sendo aprovadas despesas de 54,8% daquele montante, R$ 900.462,15, obtendo-se o montante não executado de R$ 742.577,82 (corresponde ao valor da primeira irregularidade indicada pelo Tomador de Contas - impugnação parcial das despesas realizadas) ; 
- o montante dos rendimentos de aplicação financeira foi de R$ 20.344,81 (considerou não utilizados, corresponde ao valor da segunda irregularidade indicada pelo Tomador de Contas) ; 
- o valor total de contrapartida acumulada foi de R$ 45.677,00, que, somados aos valores executados com recursos do Finep, de R$ 900.462,15, obtém-se o montante de R$ 946.139,15 (total executado por ambas as fontes de recursos) . A contrapartida exigida em proporcionalidade ao projeto, portanto, seria de R$ 318.978,38 (33,71% de R$ 946.139,15) , que deduzida do valor citado de contrapartida acumulada (R$ 45.677,00) , obtém-se o montante a devolver por não aporte da contrapartida (no percentual ajustado) , de R$ 273.301,38 (corresponde ao valor da terceira irregularidade indicada pelo Tomador de Contas) ; 
- o valor a ser devolvido à Finep de R$ 1.036.224,04 (soma dos três montantes) .
Apuração no TCU
Na instrução precedente (peça 10) , há o registro detalhado do histórico da fase externa destas contas, até o presente momento, reproduzido, em parte, a seguir (itens 13-18 desta instrução) , uma vez que contém o exame dos elementos acostados aos autos que resultaram na citação cujas alegações de defesa ora se analisam. 
		As irregularidades detectadas no processo consistiram em: não comprovação ou devolução dos recursos não utilizados (saldo) das 1ª e 2ª parcelas; ausência de devolução dos recursos não utilizados oriundos de rendimentos de aplicação financeira; ausência de devolução do valor correspondente à contrapartida proporcional não aportada; despesas custeadas com a 3ª parcela impugnadas totalmente por questões técnicas relativas à impossibilidade de avaliação e aprovação do fundo acerca das alterações propostas pela empresa para a continuidade do projeto. Além destas, duas outras foram apontadas pelo Tomador de Contas, mas não subsistiram (realização de despesas não previstas no projeto e realização de despesa com empresa pertencente à pessoa ligada à empresa beneficiada pela subvenção) .
Na fase interna da TCE, foram arrolados como responsáveis a empresa contratada Quadex Technology Indústria e Comércio de Equipamentos Científicos Ltda. e seus sócios: Sr. José Newton Gollo, na condição de Sócio Diretor e Ordenador de Despesas, Sr. Daniel Carnevali, na condição de Sócio Diretor e Sra. Silvana Dambroz, na condição de Sócia, em razão das irregularidades no Contrato de Concessão de Subvenção Econômica 764/2008.
Como indicado acima, duas irregularidades apontadas pelo Tomador de Contas não subsistiram, logo parte do débito por ele apontado foi desconsiderado, no montante de R$ 136.757,26. Para esta parcela do débito, foram apontados a empresa e os dois primeiros sócios. Em relação à empresa e ao primeiro sócio, o montante de débito a eles imputados foi ajustado excluindo aquele valor. Quanto ao Sr. Daniel Carnevali, considerando que a responsabilidade dele se limitou àquele montante e que não subsistem as irregularidades correspondentes, deixou de figurar no rol de responsáveis destas contas.
	No que concerne à quantificação do dano, entendeu-se que a parcela não utilizada e/ou comprovada dos recursos a que se refere os pareceres do Finep se tratam dos repasses federais, razão pela qual a totalidade dela (e não a proporcionalidade contratada de 66,28%) constitui em débito. Assim, o débito a favor da União corresponde ao montante de cada umas das irregularidades apontadas pelo Tomador de Contas e que persistiram após a análise realizada naquela instrução, de R$ 899.466,78 (valores originais) , atribuídos solidariamente à Quadex Technology Indústria e Comércio de Equipamentos Científicos Ltda.				 e seus sócios o Sr. 	José Newton Gollo e a Sra. Silvana Dambroz.
	Levando-se em consideração a regra do inciso I do art. 9º da IN/TCU 71/2012, as datas do débito são estas:
	DATA DA OCORRÊNCIA 
	VALOR ORIGINAL (R$) 
	Irregularidade

	16/6/2009 (nota 1) 
	62.235,70
	Não comprovação ou devolução dos recursos não utilizados (saldo) da 1ª parcela

	24/5/2010 (nota 2) 
	44.048,89
	Não comprovação ou devolução dos recursos não utilizados (saldo) da 2ª parcela

	24/5/2010 (nota 2) 
	20.344,81
	Ausência de devolução dos recursos não utilizados oriundos de rendimentos de aplicação financeira

	24/5/2010 (nota 2) 
	319.367,38
	Ausência de devolução do valor correspondente à contrapartida proporcional não aportada

	 25/3/2011 (nota 3) 
	499.536,00
	Despesas custeadas com a 3ª parcela impugnadas totalmente por questões técnicas relativas à impossibilidade de avaliação e aprovação do fundo acerca das alterações propostas pela empresa para a continuidade do projeto

Notas:
1 - data do 1º repasse, adotada esta data por se referir a saldo desta parcela não utilizado;
2 - data do 2º repasse, adotada esta data por ser benéfica ao responsável, com fulcro no art. 210, § 3º, do Regimento Interno;
3 - data do 3º repasse, adotada esta data por se referir ao montante desta parcela totalmente impugnado.
A partir dessa análise, propôs-se citação dos responsáveis pela parcela impugnada dos recursos federais repassados no âmbito do contrato, nos valores ajustados acima. 
EXAME TÉCNICO
Na instrução precedente (peça 10) , houve a delimitação das responsabilidades pela ocorrência de dano apurado nestas contas, envolvendo a apuração dos fatos, a identificação dos responsáveis e a quantificação do dano ao erário, dando ensejo à proposta de citação solidária deles, que teve a anuência do corpo dirigente da unidade técnica (peças 11-12) . As citações foram realizadas nos seguintes termos:
ALEGAÇÕES DE DEFESA quanto à irregularidade detalhada a seguir: 
a) Irregularidades: 
a.1) não comprovação ou devolução dos recursos não utilizados (saldo) das 1ª e 2ª parcelas, nos montantes de R$ 62.235,70 e R$ 44.048,89, respectivamente, relativo ao Contrato de Concessão de Subvenção Econômica 764/2008, celebrado entre o Fundo Nacional de Desenvolvimento Científico e Tecnológico (Finep) do Ministério da Ciência, Tecnologia, Inovações e Comunicações, a empresa Quadex Technology Indústria e Comércio de Equipamentos Científicos Ltda. (CNPJ 07.568.184/0001-30) , tendo por objeto a "execução do Projeto 'Obtenção de Etanol via Hidrólise Ácida Assistida por Microondas em Injeção de Fluxo (HAAMIF) de material Celulósico e Produção de Fertilizante via Mineralização de Vinhoto por Microondas em Injeção", uma vez que a documentação apresentada como prestação de contas não revela a realização efetiva dessas quantias, conforme pareceres do Finep; 
a.2) ausência de devolução dos recursos não utilizados oriundos de rendimentos de aplicação financeira, no montante de R$ 20.344,81, no âmbito do Contrato de Concessão de Subvenção Econômica 764/2008, conforme pareceres do Finep; 
a.3) ausência de devolução do valor correspondente à contrapartida proporcional não aportada, no montante de R$ 319.367,38, no âmbito do Contrato de Concessão de Subvenção Econômica 764/2008, conforme pareceres do Finep;
a.4) não comprovação da boa e regular aplicação de recursos da 3ª parcela, no valor de R$ 499.536,00, haja vista várias alterações em itens previstos no plano de trabalho do Contrato de Concessão de Subvenção Econômica 764/2008 e que a empresa contratada não conseguiu demonstrar e justificar os novos itens, conforme pareceres do Finep; 
b) Condutas: 
b.1) não apresentarem os documentos exigidos pela cláusula nona do contrato e outros que provassem a execução da totalidade dos recursos repassados pelas 1ª e 2ª parcelas do Contrato de Concessão de Subvenção Econômica 764/2008, em desrespeito à cláusula sétima, item 2, alínea "g", daquele contrato; 
b.2) não apresentarem os documentos que comprovassem a utilização e/ou devolução dos recursos não utilizados oriundos de rendimentos de aplicação financeira no âmbito do Contrato de Concessão de Subvenção Econômica 764/2008, em desrespeito à cláusula sétima, item 2, alínea "g", daquele contrato; 
b.3) não apresentarem os documentos que comprovassem a utilização e/ou devolução do valor correspondente à contrapartida proporcional não aportada no âmbito do Contrato de Concessão de Subvenção Econômica 764/2008, em desrespeito à cláusula nona, item 1, alínea "b", daquele contrato; 
b.4) modificarem itens do plano de trabalho sem a prévia anuência do Finep, custeados com recursos da 3ª parcela, além de não demonstrar e justificar os novos itens, em desrespeito à cláusula sétima, item 2, alíneas "a", "b" e "h" daquele contrato; 
A tabela acostada aos autos, acerca do acompanhamento de comunicações processuais (peça 29) , indica que houve a ciência dos responsáveis arrolados nos autos, por meio de ofícios (peças 17, 18 e 25) , encaminhados ao seu endereço indicado na Receita Federal do Brasil e/ou nos Sistemas Corporativos do TCU, cujos avisos de recebimento foram datados de 16/5/2019 (dos dirigentes) e de 30/9/2019 (da empresa) (peças 19, 20 e 26) . Todos apresentaram defesa (os dirigentes em conjunto -peças 22; empresa, por meio do Sócio José Newton Gollo - peça 28) , cujos teores são idênticos. 
A defesa apresentada não foi acompanhada de nenhuma documentação (peças 22 e 28, idênticas) . Os argumentos e as petições dos defendentes estão sintetizados a seguir.
1.1. A questão preliminar é a de que a Sra. Silvana nunca exerceu qualquer ato de gestão com relação à subvenção em tela (não assinou o contrato, tampouco participou das ações relacionadas ao projeto) , nunca foi notificada pessoalmente pela Finep (deixando de exercer seu legítimo direito à ampla defesa e ao contraditório) e nunca trabalhou na gestão e administração da empresa (detém apenas 1% das cotas do capital social) . O simples fato de pertencer ao quadro societário da Quadex, a partir de 1/2/2011, muito tempo depois da assinatura do ajuste (firmado em 1/6/2009) , não configura conduta irregular que lhe possa ser imputada. 
1.2. A contradição entre a decisão que motivou a instauração da TCE e as decisões já proferidas pela Finep ao aprovar as prestações de contas da Quadex relativas à primeira e à segunda parcelas. Questiona o fato de as irregularidades constantes daquela motivação não corresponderem com as ressalvas da aprovação da primeira parcela, tampouco foram suscitadas quando da aprovação sem ressalvas da segunda parcela; também a alteração dos montantes dos débitos que lhe foram cobrados em 2013 e em 2019 (este menor do que aquele) .
1.3. A Quadex nunca teve segurança quanto à liquidez e a exigibilidade dos supostos créditos apurados e cobrados, diante desse cenário: decisões contraditórias, não fundamentadas e de imprecisão de valores.
1.4. A dificuldade de a Quadex ter acesso aos autos do procedimento administrativo (no âmbito da Finep) e assim ter ciência de todo o alegado, a fim de se defender de forma adequada (conforme cópias dos e-mails enviados à Finep já juntados aos autos) . Teve acesso às cópias digitalizadas somente quando já concluída toda a análise do processo e determinada a instauração da TCE, em flagrante cerceamento de legítimo direito de defesa e contraditório, bem como, ao devido processo legal e demais princípios que regem a Administração Pública.
1.5. A discrepância de valores dos débitos apontados pela Finep (em 2013 e em 2015) e pelo TCU (em 2019 - este menor do que aqueles) traduz não apenas a iliquidez e incerteza dos valores cobrados, que geram sua inexigibilidade, mas flagrante insegurança jurídica dos próprios motivos ensejadores da rescisão contratual e consequente abertura de TCE.
1.6. As análises técnicas e financeiras quando da rescisão contratual unilateral aplicada foram realizadas pela Finep, quando a inviabilidade técnica ou econômica do projeto deveria ter sido comprovada mediante auditoria técnica e financeira independente, conforme Decreto 5.563/2005, com redação dada pelo Decreto 7.539/2011 (art. 21, §§ 4º e 5º) . Entende que a falta do cumprimento deste requisito legal inviabiliza o próprio processamento desta TCE.
1.7. A Quadex não teve conhecimento prévio da decisão de reprovação integral do Terceiro Relatório Técnico Parcial da Prestação de Contas. As questões suscitadas - não ter a empresa sido clara quanto às informações relativas às suas atividades e à necessidade de alteração do projeto, bem como de eventual sobreposição de equipe com outro projeto contratado (o que negou) - são de ordem técnica e deveriam ser exaustivamente discutidas entre as partes, ensejando apenas a suspensão e nunca a resilição contratual.
1.8. O objeto do contrato poderia ainda ser concluído, pois, sob o aspecto técnico, bastaria as devidas correções, mas acabou prevalecendo a alegação da Finep de que a empresa não teria condições de aportar a contrapartida (sem nenhuma base documental e probatória) , fato que nunca foi objeto de questionamento junto à empresa Quadex.
1.9. O contrato prevê que a utilização dos recursos de contrapartida deveria ser apresentada em até 180 dias após o término do prazo de utilização dos recursos e da execução do projeto (cláusula sexta do ajuste) . Todavia, durante o andamento regular da execução do projeto (quando da análise das contas relativas à terceira parcela) , e não na sua finalização, a Finep já imputou unilateralmente a insolvência sumária da Quadex. As parcelas (segunda e terceira) não seriam liberadas pela Finep caso não houvesse a confirmação da regular utilização de recursos, da contrapartida, e da regular execução do projeto; caso contrário, estaria admitindo a prática de ato ilegal na liberação daquelas parcelas e na exigência da execução proporcional da contrapartida antes da finalização do projeto e utilização integral dos recursos, motivo pelo qual deve o próprio gestor daquela entidade ser instado a responder.
1.10. A contrapartida exigida se deu à revelia das regras do próprio FINEP, eis que, sendo a Quadex empresa de pequeno porte, deveria ter sido definido o percentual de 5%, e não aquele utilizado.
1.11. A questão da necessidade de a contrapartida ser paga de forma proporcional não encontra respaldo no contrato de subvenção, ainda que se observe que, ao longo do projeto, ocorreram aportes de contrapartida.
1.12. As alterações pretendidas no projeto referiram-se a apenas a ordem do desenvolvimento das suas etapas (inversão) , mantendo o objeto principal do projeto inalterado. Quando da apresentação do 3° Relatório de Prestação de Contas pela Quadex, ela informou os desdobramentos da pesquisa e a necessidade de mudança de estratégia de pesquisa, para se alcançar os objetivos. Assim, não deve prevalecer o apontamento da visita técnica de que "não foi possível realizar as alterações necessárias ao projeto, devido à dificuldade da empresa para defini-las e justifica-las corretamente".
1.13. A rescisão do contrato não deve ser considerada para a restituição à Finep do eventual saldo financeiro remanescente (prevista na cláusula sétima, item 2, alínea "g" do ajuste) , pois a rescisão unilateral operada pela Fundação está manifestamente irregular, como já defendido. Entende que não tendo ocorrido a rescisão de fora regular, não há como iniciar-se prazo de devolução de saldo remanescente. Ademais, esta devolução estava sendo exigida nas épocas das prestações de contas (1ª e 2ª) , quando o contrato ainda estava em regular vigência, não podendo ser imputado a responsabilidade pela não devolução, já que não exigível.
1.14. As despesas custeadas com a 3ª parcela nunca foram realizadas em projeto distinto do aprovado, ao contrário do afirmado, quando da reprovação da prestação de contas correspondente, de que aquelas despesas teriam sido realizadas tendo o novo projeto como referência (não previamente aprovado pelo repassador) .
1.15. A finalização da execução do projeto não ocorreu, portanto, a devolução de recursos de rendimentos não é devida.
1.16. A irregularidade relativa ao aporte da contrapartida também não existe, uma vez que não houve a regular rescisão do contrato. Também defende que a empresa não reconhece que não teria condições de exercer a contrapartida.
1.17. Não há imputação de inexecução do objeto pactuado, bem como de utilização dos recursos em finalidade diversa da estabelecida em contrato. Os recursos foram totalmente aplicados na execução das atividades relacionadas ao projeto pactuado, não houve omissão ao dever de prestar contas, tendo sido aprovadas as primeira e segunda parcelas.
1.18. Não foi demonstrada nenhuma conduta da Quadex (ilegal, ilegítima, antieconômica ou dolosa) que tenha concorrido para a rescisão contratual, na medida em que sempre prestou os devidos esclarecimento daquilo que lhe foi dado ciência, bem como demonstrou a correta utilização dos recursos recebidos em prol do projeto pactuado. 
1.19. Requer, preliminarmente, a exclusão da Sra. Silvana do polo passivo da TCE ou, alternativamente, a nulidade dos atos praticados à sua revelia, restabelecendo seu devido contraditório, uma vez que houve o seu cerceamento do direito à ampla defesa e contraditório e ofensa ao devido processo legal.
1.20. Requer, no mérito, o arquivamento desta TCE, em face da comprovação de não ocorrência de dano imputável à empresa Quadex, e, em caso de o pedido não ser acolhido, alternativamente requer a suspensão do andamento deste processo para sua reanálise. 
1.21. Requer que se afaste e seja revista a hipótese de devolução dos valores relacionadas à primeira e segunda parcelas, na medida em que as contas correspondentes já foram devidamente aprovadas, ou, alternativamente, reabra prazo para apresentação de esclarecimentos complementares pela Quadex acerca das supostas irregularidades ora apontadas.
1.22. Requer que se promova a reabertura do processo de análise da prestação de contas da terceira parcela, principalmente no que se refere à possibilidade de se manifestar tanto com relação à desaprovação do parecer técnico, quanto em relação à sua alegada incapacidade financeira de cumprir a contrapartida, assegurando à Quadex o exercício de seu legítimo direito de defesa.
ANÁLISE
Questão preliminar
A defesa requer a exclusão da Sra. Silvana do polo passivo da TCE, sob o argumento principal de que nunca exerceu qualquer ato de gestão com relação à subvenção em tela (não assinou o contrato e não participou das ações relacionadas ao projeto) .
Em pesquisa aos bancos de dados da Receita Federal do Brasil, observa-se que ela figurou no quadro societário da empresa a partir de 1/2/2011 (após a formalização do contrato e os repasses das duas primeiras parcelas) , como acionista minoritária (1% do capital social) , com qualificação de sócia apenas, e não de sócio administrador, como o Sr. José Newton (detentor de 99% do capital social) .
A responsabilidade solidária dos administradores da pessoa jurídica de direito privado encontra-se amparada na Súmula TCU 286: "A pessoa jurídica de direito privado destinatária de transferências voluntárias de recursos federais feitas com vistas à consecução de uma finalidade pública responde solidariamente com seus administradores pelos danos causados ao erário na aplicação desses recursos".
A responsabilidade do administrador de sociedades empresárias se dirige tanto a quem ocupa o cargo de direção por força do contrato social quanto a quem atua na condição de mandatário e pratica atos de gestão da empresa (conforme Acórdão 931/2019-TCU-Plenário, relatado pelo Ministro Benjamin Zymler) . 
Como se observa, a jurisprudência do TCU refere-se aos administradores da pessoa jurídica de direito privado, não faz menção a sócios quotistas sem atribuição de gestão da empresa.  
Em que pese não se aplique ao presente caso o instituto da desconsideração da personalidade jurídica, cabe mencionar a jurisprudência do Tribunal acerca do assunto, de forma a subsidiar a análise sobre a responsabilização da acionista minoritária não administradora da empresa. No caso daquele instituto, o Tribunal entende que deve incidir sobre os administradores e sócios que tenham algum poder de decisão na empresa, não alcançando, em regra, os sócios cotistas, exceto nas situações em que fica patente que estes também se valeram de forma abusiva da sociedade empresária para tomar parte nas práticas irregulares (Acórdãos 973/2018 e 1839/2017, ambos do Plenário e relatados pelo Ministro Bruno Dantas) .
Seja formalmente, seja por meio de elementos constantes nos autos, não há nenhum indicativo de que a Sra. Silvana tenha efetivamente praticado ato de gestão atinente ao contrato de subvenção em apreço, tampouco tenha ocupado cargo de direção na contratada. A sua qualificação no quadro societário e a sua representatividade no capital social acima mencionados indicam que não atuou/contribuiu e/ou foi omissa em relação as irregularidades ora analisadas. 
Em face desse contexto, e diante da jurisprudência destacada, entende-se que a Sra. Silvana Dambroz deve ser excluída do polo passivo destas contas, permanecendo o sócio administrador, Sr. José Newton Gollo, e a empresa contratada e beneficiária da subvenção, Quadex Technology Indústria e Comércio de Equipamentos Científicos Ltda.  
Quanto ao mérito, a defesa limitou-se a refutar parte dos fatos relatados na análise realizada nas fases interna e externa, a fazer deduções acerca do seu entendimento sobre a legislação correlata e trazer argumentos com vistas a contrapor às irregularidades apontadas, sem apresentar nenhuma documentação suporte, tampouco fazer menção aos elementos já constantes dos autos.
Recursos não utilizados das 1ª e 2ª parcelas
Os pareceres da Finep indicam que parte dos recursos das 1ª e 2ª parcelas não foram utilizados, nos seguintes montantes: 1ª parcela - R$ 62.235,70; 2ª parcela - 44.048,89 (Relatórios de vistoria - peça 3, p. 14-19, e peça 4, p. 73-79; "Avaliação de Relatório Técnico" - peça 3, p. 38-49; pareceres do Departamento de Prestação de Contas - peça 4, p. 116-142, e peça 5, p. 67-79) .
A defesa limitou-se a informar que as prestações de contas correspondentes a ambas as parcelas foram aprovadas pela Finep. Também entendeu que as parcelas (segunda e terceira) não seriam liberadas pela concedente, caso não houvesse a confirmação da regular utilização de recursos e da regular execução do projeto. 
A liberação de recursos das parcelas subsequentes à primeira está condicionada, de acordo com o contrato de concessão (peça 2, p. 55) , à apresentação de demonstrativo das despesas realizadas e o relatório parcial de andamento das atividades do projeto. O fato de ter havido liberação das parcelas subsequentes, entretanto, não tem o condão de garantir a aprovação irretratável e irrefutável das parcelas anteriores. Hipoteticamente, pode-se ter uma despesa indicada naquele demonstrativo, inicialmente aprovada, e, posteriormente, não tenha sido apresentada a documentação suporte correspondente demandada, o que ensejaria sua impugnação/reprovação a posteriori. Ou seja, a análise acerca da regularidade dos recursos repassados no projeto pela Finep se dá ao longo de toda a sua execução, podendo ser revista e/ou aprofundada. Eventual aprovação inicial das prestações de contas parciais pode ser revista pelo repassador a partir de exame posterior que tenha identificado incorreções. 
No presente caso, os pareceres derradeiros da Finep acerca da análise da prestação de contas é que devem ser considerados (acima indicados) , e estes apontaram que a documentação apresentada como prestação de contas não revelava a realização efetiva daquelas quantias. Como a defesa não apresentou a comprovação ou devolução dos recursos não utilizados (saldo) das 1ª e 2ª parcelas, a irregularidade persiste.
No termo de contrato há a previsão (cláusula sétima, item 2, alínea "g") da obrigatoriedade de a beneficiária da subvenção restituir à Finep, no prazo improrrogável de trinta dias, contados a partir da conclusão, rescisão ou extinção do contrato, o eventual saldo financeiro remanescente, inclusive o valor atualizado dos rendimentos de aplicação financeira (peça 2, p. 57) . Também consta (cláusula décima terceira, item 1, alínea "b") , entre os motivos ensejadores de TCE, a não aprovação de relatório técnico e demonstrações financeiras em decorrência de não execução do objeto pactuado ou atingimento parcial dos objetivos avençados (peça 2, p. 60-61) .
A devolução desses recursos deveria ter sido realizada ao final da execução do projeto ou quando da rescisão ou extinção do contrato, o que não ocorreu, segundo a Finep. Se esta devolução não era exigível quando o contrato ainda estava em regular vigência, como aventado pela defesa, no seu término não há motivos para não a fazer.
O argumento da defesa de que a restituição ao Finep do eventual saldo financeiro remanescente (prevista na cláusula sétima, item 2, alínea "g" do ajuste) não é cabível em virtude da rescisão irregular do contrato, não merece prosperar. Ora, se existe aquele saldo, oriundo de repasses financeiros outrora realizados, e o contrato deixou de existir, a partir da sua rescisão/extinção, o contratado não pode se negar em devolvê-lo, sob pena de auferir irregularmente importância que não lhe pertença (enriquecimento ilícito ou locupletamento ilícito) . 
Ademais, a premissa utilizada pela defesa - ausência de auditoria técnica e financeira independente para comprovar a inviabilidade técnica ou econômica do projeto contratado - para arguir a ilegalidade da rescisão é incorreta. O Decreto 5.563/2005 (revogado pelo Decreto 9.283/2018) , com redação dada pelo Decreto 7.539/2011, que regulamentava a Lei 10.973/2004 - sobre incentivos à inovação e à pesquisa científica e tecnológica no ambiente produtivo, dispõe (no art. 21, § 4º) que o projeto pode ser descontinuado não só quando verificadas a inviabilidade técnica ou econômica no seu desenvolvimento, mas também se houver desinteresse da administração. 
O projeto, como será abordado adiante, necessitava de ajustes que não foram realizados a contento, segundo análise do repassador, resultando na descontinuidade do projeto. Uma vez rescindido o contrato correspondente, era obrigação da beneficiária da subvenção realizar a referida devolução, inclusive com arrimo na disposição contratual mencionada. Assim, mantém-se a irregularidade e o dano correspondente.
Não comprovação da boa e regular aplicação de recursos da 3ª parcela
Segundo pareceres da Finep (Relatórios de vistoria - peça 3, p. 14-19, e peça 4, p. 73-79; "Avaliação de Relatório Técnico" - peça 3, p. 38-49; pareceres do Departamento de Prestação de Contas - peça 4, p. 116-142, e peça 5, p. 67-79) , houve várias alterações em itens previstos no plano de trabalho do Contrato de Concessão de Subvenção e a empresa contratada não conseguiu demonstrar e justificar os novos itens. Assim, foram impugnadas totalmente as despesas custeadas com aquela parcela, por não apresentarem questões de ordem técnica para serem avaliadas.
Os argumentos da defesa são de que o objeto do contrato poderia ainda ser concluído e que a prestação de contas relativa à 3ª parcela poderia ser aprovada após discussão entre as partes para saneamento das questões técnicas. No seu entender, as alterações pretendidas no projeto referiram-se a apenas a ordem do desenvolvimento das suas etapas (inversão) , mantendo o objeto principal do projeto inalterado. Afirmou ainda que as despesas custeadas com recursos dessa parcela nunca foram realizadas em projeto distinto do aprovado.
Não cabe, nesta fase processual, demandar reanálise do projeto, até porque a defesa limitou-se a fazer alegações sem trazer elementos probantes ou descrever detalhadamente os motivos pelos quais o objeto poderia ser concluído, não havendo, portanto, fato novo que justifique a reanálise.   
Nos autos pode-se verificar que o projeto contratado sofreu informalmente mudanças ao longo de sua execução, devido a questões técnicas do contratado, mas não houve aprovação da entidade repassadora.
Conforme destacado na instrução precedente (campo histórico) , a própria empresa reconheceu que a relação de itens aprovados no plano de trabalho estava desatualizada, tendo sido alertada pela Finep de que, por este motivo, liberações futuras deveriam ser condicionadas a ajuste no orçamento do projeto (envolvendo recursos do fundo e da contrapartida) . Todavia, as inúmeras alterações propostas (mais de 100) não foram consideradas satisfatoriamente justificadas pela Financiadora, conforme apontado em seus pareceres. Por meio deles, ainda, consta a informação de que a empresa demonstrou, desde a primeira versão do 3° relatório técnico parcial enviada, uma enorme dificuldade para prestar informações sobre a organização das atividades do projeto, tendo a avaliação da área técnica financiadora considerado que o respectivo relatório (3ª versão enviada) ainda apresentava falhas, além de concluir que não foi possível realizar as alterações necessárias ao projeto, devido à dificuldade da empresa para defini-las e justificá-las corretamente.
Do anexo ao expediente de encaminhamento da reprovação do terceiro Relatório Técnico do contrato pelo departamento operacional da Finep (peça 3, p. 38-49) , verificam-se os seguintes fatos: a) juntamente com o relatório a empresa informou da necessidade de alteração do componente plástico PEEK (com o abandono do desenvolvimento realizado até determinado momento) , que alteraria a relação de itens aprovada para o projeto, principalmente no que se refere à elevação de despesas de desenvolvimento eletrônico; b) na análise do referido relatório, a Finep não conseguiu comparar as atividades nele apresentadas com as dos relatórios anteriores. Ou seja, não procede a informação ora trazida pela defesa de que as alterações pretendidas no projeto se referiram apenas à inversão das suas etapas.
Já no parecer de análise de prestação de contas (peça 4, p. 116-118) , pode-se constatar as causas da interrupção do projeto: a) indícios da equipe executora do projeto estar alocada integralmente em outro projeto; b) dificuldade de a empresa definir as alterações necessárias para a continuidade do projeto e de aportar a contrapartida integral do projeto; c) problemas relacionados à utilização dos recursos da subvenção. Ainda que os recursos não tenham sido utilizados em outro projeto, como alegado pela defesa, persistem as demais causas supramencionadas. 
No termo de contrato há a previsão (cláusula sétima, item 2, alíneas "a", "b" e "h") da obrigatoriedade de a beneficiária executar o projeto objeto do contrato estritamente em conformidade com o que foi aprovado pela Finep; informa-la sobre quaisquer alterações que a beneficiária da subvenção pretenda realizar no projeto, especialmente no que concerne aos itens apoiados pela Finep; restituir ao Fundo, no prazo improrrogável de trinta dias, contados da data de notificação expedida pela Finep, o valor transferido, atualizado monetariamente, acrescido de juros legais, na forma da legislação aplicável aos débitos para com a Fazenda Nacional, a partir da data do seu recebimento, quando não for executado o objeto pactuado (peça 2, p. 56-57) . Também consta (cláusula décima terceira, item 1, alínea "b") , entre os motivos ensejadores de TCE, a não aprovação de relatório técnico e demonstrações financeiras em decorrência de não execução do objeto pactuado ou atingimento parcial dos objetivos avençados (peça 2, p. 60-61) .
Como se nota, o departamento operacional da Finep reprovou o terceiro RTP por questões técnicas relativas à impossibilidade de avaliação e aprovação das alterações propostas pela empresa para a continuidade do projeto. Não se ventilou tratar-se de inexecução do objeto pactuado ou de utilização dos recursos em finalidade diversa da estabelecida em contrato (desvio de finalidade) . Percebe-se que despesas custeadas com a 3ª parcela foram realizadas tendo o novo projeto como referência, mas este não foi previamente aprovado pelo repassador, razão pela qual não se pôde acatar as despesas correspondentes. Assim, mantém-se a irregularidade e o dano correspondente.
Ausência de devolução dos recursos não utilizados oriundos de rendimentos de aplicação financeira
Os pareceres da Finep indicam que rendimentos auferidos de aplicação financeira dos recursos contratados não foram utilizados.
A defesa limitou-se a asseverar que a devolução de recursos de rendimentos não é devida, porque não houve finalização da execução do projeto.
Ora, a não conclusão do objeto contratado não lhe desobriga em devolver recursos não utilizados que não lhe pertençam. Muito pelo contrário, pois os valores em questão se referem a rendimentos obtidos pela contratada a partir da aplicação no mercado financeiro dos recursos repassados e pertencentes à Finep. 
Cabe repisar que no termo de contrato há a previsão (cláusula sétima, item 2, alínea "g") da obrigatoriedade de a beneficiária da subvenção restituir à Finep, no prazo improrrogável de trinta dias, contados a partir da conclusão, rescisão ou extinção do contrato, o eventual saldo financeiro remanescente, inclusive o valor atualizado dos rendimentos de aplicação financeira (peça 2, p. 57) . Também consta (cláusula décima terceira, item 1, alínea "b") , entre os motivos ensejadores de TCE, a não aprovação de relatório técnico e demonstrações financeiras em decorrência de não aplicação de rendimentos de aplicações financeiras no objeto pactuado (peça 2, p. 60-61) .
Assim como o saldo de recursos repassados e não utilizados, a devolução desses recursos deveria ter sido realizada ao final da execução do projeto ou quando da rescisão/extinção do contrato, o que não ocorreu. Logo, mantém-se a irregularidade e o dano correspondente.
Ausência de devolução do valor correspondente à contrapartida proporcional não aportada
Conforme destacado na instrução precedente (campo histórico) , a própria empresa reconheceu que provavelmente não seria capaz de executar a contrapartida contratada, tendo em vista não havia mais a necessidade de execução de alguns itens (talvez em função da alteração do projeto, já salientada anteriormente) .
Neste ponto, a defesa arguiu, em síntese, o seguinte: a contrapartida deveria ter sido em percentual menor do que a exigida no ajuste; a exigência da execução proporcional da contrapartida antes da finalização do projeto e utilização integral dos recursos é ilegal e não amparada no contrato; houve aportes de contrapartida ao longo do projeto; a rescisão irregular do contrato não enseja a sua devolução.
Não se discute neste momento o percentual da contrapartida, uma vez que fora pactuada entre as partes. Em que pese o projeto não tenha sido finalizado (independentemente dos motivos) , houve a rescisão/extinção do contrato, e este ato não foi irregular, como já relatado anteriormente. Como consequência, caberia a devolução em apreço, segundo termos contratuais indicados a seguir.  
No termo de contrato há a previsão (cláusula nona, item 1, alínea "b") da obrigatoriedade de a beneficiária apresentar demonstrativo da execução da receita e despesa evidenciando os recursos de contrapartida (peça 2, p. 58-59) . Também consta (cláusula décima terceira, item 1, alínea "b") , entre os motivos ensejadores de TCE, a não aprovação de relatório técnico e demonstrações financeiras em decorrência de não aporte dos recursos de contrapartida (peça 2, p. 60-61) . Não se questionou a ausência de aportes de contrapartida, como entendeu a defesa, mas a ausência de devolução do valor correspondente à contrapartida proporcional não aportada (valor aportado foi inferior ao devido) .
Ou seja, findada a contratação, a devolução em comento deveria ter sido realizada. A maneira como o repassador procedeu ao cálculo do dano estava correto, pois levou em conta a proporcionalidade da contrapartida que não foi aportada, tendo por parâmetro o montante que foi efetivamente considerado aplicado no projeto (parte dos recursos repassados pelo Finep e cujo aplicação foi considerada regular, somados à parcela dos recursos da contrapartida efetivamente aportada) . 
Ocorre que foi preciso considerar no cálculo os valores parciais do débito aceitos quando do exame técnico inicial deste processo (peça 10) . Assim, considerando que o valor total de contrapartida acumulada foi de R$ 45.677,00, que, somados aos valores executados com recursos do Finep, de R$ 1.037.219,41 (R$ 900.462,15 indicados pelo repassador e R$ 136.757,26 ajustados após o exame ora realizado) , obteve-se o montante de R$ 1.082.896,41 (total executado por ambas as fontes de recursos) . A contrapartida exigida em proporcionalidade ao projeto, portanto, seria de R$ 365.044,38 (33,71% de R$ 1.082.896,41) , que deduzida do valor citado de contrapartida acumulada (R$ 45.677,00) , obteve-se o montante a devolver por não aporte da contrapartida (no percentual ajustado) , de R$ 319.367,38.
Ante a ausência dessa devolução, ou de comprovação do aporte de contrapartida no montante pactuado, mantém-se o dano correspondente.
As ocorrências tratadas nestes autos ensejam proposta de julgamento destas contas pela irregularidade, com a consequente imputação de débito e aplicação de multa, em face da constatação de que não se encontra prescrita a pretensão punitiva para a aplicação de sanções pelo TCU (datas de ocorrência das irregularidades entre 2009-2011) .
Não há elementos para que se possa efetivamente aferir e reconhecer a ocorrência de boa-fé na conduta dos responsáveis, podendo este Tribunal, desde logo, proferir o julgamento de mérito pela irregularidade das contas, conforme combinação dos §§ 2º e 6º do art. 202 do Regimento Interno do TCU.
Esse entendimento está amparado nos Acórdão 133/2015-TCU-Primeira Câmara, 2.455/2015-1ª Câmara, 3.604/2015-TCU-1ª Câmara, 5.070/2015-2ª Câmara e 2.424/2015-TCU- Plenário, relatos, respectivamente, pelos Ministros Bruno Dantas (os três primeiros) , André de Carvalho e Benjamin Zymler. 
CONCLUSÃO
			As irregularidades detectadas no processo consistem em: não comprovação ou devolução dos recursos não utilizados (saldo) das 1ª e 2ª parcelas; não comprovação da boa e regular aplicação de recursos da 3ª parcela; ausência de devolução dos recursos não utilizados oriundos de rendimentos de aplicação financeira; ausência de devolução do valor correspondente à contrapartida proporcional não aportada (item 19 desta instrução) . 
Regularmente citados, todos os responsáveis arrolados nestas contas apresentaram defesas, cujos teores foram idênticos (itens 20-21 desta instrução) .
A preliminar suscitada pela defesa referiu-se à exclusão da Sra. Silvana do polo passivo da TCE, sob o argumento principal de que nunca exerceu qualquer ato de gestão com relação à subvenção em tela. A partir do exame realizado, entendeu-se pela exclusão da relação processual daquela responsável, permanecendo os demais no polo passivo destas contas (itens 22-27 desta instrução) .
As alegações de defesa do sócio administrador, Sr. José Newton Gollo, e da empresa contratada e beneficiária da subvenção, Quadex Technology Indústria e Comércio de Equipamentos Científicos Ltda., não elidem as irregularidades em apreço, em virtude da análise realizada (itens 28-58 desta instrução) .
No tocante à prescrição punitiva, conforme o Acórdão 1441/2016-TCU-Plenário, o qual uniformizou a jurisprudência acerca dessa questão, ela subordina-se ao prazo decenal geral indicado no art. 205 do Código Civil, contado da data de ocorrência da irregularidade sancionada, nos termos do art. 189 daquele diploma, sendo este prazo interrompido pelo ato que ordenar a citação, a audiência ou a oitiva do responsável.
No caso específico, como os fatos datam de 16/6/2009 a 25/3/2011 (item 17 desta instrução) e a ordem de citação data de 23/4/2019 (peça 12) , a prescrição não se consumou.
Com efeito, considerando que as irregularidades persistem e que não há elementos para que se possa efetivamente aferir e reconhecer a ocorrência de boa-fé na conduta dos responsáveis, cabe o julgamento, desde já, pela irregularidade das suas contas, a imputação de débito solidário e aplicação de multa (itens 59-61 desta instrução) .
PROPOSTA DE ENCAMINHAMENTO
Ante o exposto, submetem-se os autos à apreciação, para envio ao Ministério Público junto ao TCU, e posterior encaminhamento ao Gabinete do Exmo. Sr. Aroldo Cedraz, com a seguinte proposta:
1.23. rejeitar parcialmente as alegações de defesa apresentadas;
1.24. excluir da relação processual a responsável Sra. Silvana Dambroz (CPF XXX.677.910-XX	) ;
1.25. julgar irregulares, com fundamento nos arts. 1º, inciso I, 16, inciso III, alíneas "b" e "c", 19, caput, e 23, inciso III, alínea "a", da Lei 8.443/1992 c/c os arts. 1º, inciso I, e 209, incisos II e III, do Regimento Interno do TCU, as contas do Sr. José Newton Gollo	(CPF XXX.655.830-XX) e da empresa Quadex Technology Indústria e Comércio de Equipamentos Científicos Ltda. (CNPJ 07.568.184/0001-30	) , em vista do disposto nos arts. 16, § 2º, da Lei 8.443/1992 e 209, §§ 5º e 6º, do Regimento Interno do TCU, condenando-os, solidariamente, ao pagamento das quantias a seguir especificadas, com a fixação do prazo de quinze dias, a contar das notificações, para comprovarem, perante o Tribunal (art. 23, inciso III, alínea "a", da Lei 8.443/1992, c/c o art. 214, inciso III, alínea "a", do Regimento Interno do TCU) , o recolhimento da dívida aos cofres do Fundo Nacional de Desenvolvimento Científico e Tecnológico, atualizada monetariamente e acrescida dos juros de mora, calculados a partir da data discriminada, até a data do recolhimento, na forma da legislação em vigor:
	DATA DA OCORRÊNCIA 
	VALOR ORIGINAL (R$) 

	16/6/2009
	62.235,70

	24/5/2010
	44.048,89

	24/5/2010
	20.344,81

	24/5/2010
	319.367,38

	 25/3/2011
	499.536,00

Valor atualizado do débito em 13/3/2020: R$ 1.939.779,54 (peça 30) .
1.26. aplicar ao Sr. José Newton Gollo	(CPF XXX.655.830-XX) e à empresa Quadex Technology Indústria e Comércio de Equipamentos Científicos Ltda. (CNPJ 07.568.184/0001-30) , individualmente, a multa prevista nos arts. 19, caput, e 57 da Lei 8.443/1992 c/c os arts. 210, caput, e 267 do Regimento Interno do TCU, fixando-lhes o prazo de 15 (quinze) dias, a contar da notificação, para que comprovem perante o Tribunal (art. 23, inciso III, alínea "a", da Lei 8.443/1992, c/c o art. 214, inciso III, alínea "a", do Regimento Interno do TCU) o recolhimento das dívidas aos cofres do Tesouro Nacional, atualizadas monetariamente desde a data do acórdão até a dos efetivos recolhimentos se forem pagas após o vencimento, na forma da legislação em vigor;
1.27. autorizar, desde logo, com fundamento nos art. 28, inciso II, da Lei 8.443/1992, a cobrança judicial das dívidas, caso não atendidas as notificações, conforme prevê o 219, inciso II, do Regimento Interno do TCU;
1.28. encaminhar cópia do Acórdão que vier a ser proferido, bem como do relatório e do voto que o fundamenta, ao Procurador-Chefe da Procuradoria da República no Estado de São Paulo, para a adoção das medidas que entender cabíveis, em conformidade com o art. 16, § 3º, da Lei 8.443/1992 c/c o art. 209, § 7º, do Regimento Interno do TCU, informando-lhe que o inteiro teor da deliberação pode ser consultado no endereço www.tcu.gov.br/acordaos;
1.29. 	encaminhar cópia do Acórdão que vier a ser proferido ao Fundo Nacional de Desenvolvimento Científico e Tecnológico (Finep) do Ministério da Ciência, Tecnologia, Inovações e Comunicações e aos responsáveis, para ciência, informando-lhes que a presente deliberação, acompanhada do Relatório e do Voto que a fundamenta, está disponível para a consulta no endereço www.tcu.gov.br/acordaos, além de esclarecer que, caso requerido, o TCU poderá fornecer sem custos as correspondentes cópias, de forma impressa.
2. 	Ratificando as conclusões da unidade instrutiva, o representante do Ministério Público junto ao TCU lançou o seguinte parecer aos autos (peça 34) :
Trata-se de tomada de contas especial (TCE) instaurada pela Financiadora de Estudos e Projetos (Finep) , do Ministério da Ciência, Tecnologia, Inovações e Comunicações (MCTIC) , em desfavor da empresa Quadex Technology Indústria e Comércio de Equipamentos Científicos Ltda. e de seus sócios José Newton Gollo, Daniel Carnevali e Silvana Dambroz, em razão da impugnação parcial de despesas no Contrato de Concessão de Subvenção Econômica 764/2008 (Subvenção 01.09.0208.00) (peça 2, p. 1 e 54-63) .
O contrato esteve vigente entre 1/6/2009 e 1/12/2012, tendo por objeto a execução de projeto para "obtenção de etanol via hidrólise ácida assistida por microondas em injeção de fluxo (HAAMIF) de material celulósico e produção de fertilizante via mineralização de vinhoto por microondas em injeção". Foram previstos recursos no montante de R$ 3.826.280,00, dos quais R$ 2.536.300,00 em recursos federais - a serem repassados em seis parcelas - e R$ 1.289.980,00 como contrapartida (peça 2, p. 54-56) . Houve repasse das três primeiras parcelas previstas (a terceira parcela foi repassada em duas ordens bancárias emitidas em março/2011) , totalizando R$ 1.643.040,00 (peça 5, p. 354-357) .
O relatório final do tomador de contas concluiu pela existência de débito parcial de R$ 1.036.224,04, em face da (a) não utilização total dos rendimentos de aplicação financeira, sem a respectiva devolução; (b) impugnação parcial de despesas; e (c) não aporte de contrapartida proporcional aos recursos utilizados e aprovados pela Finep. O montante foi imputado solidariamente à Quadex Technology Indústria e Comércio de Equipamentos Científicos Ltda. e aos seus sócios José Newton Gollo, Daniel Carnevali e Silvana Dambroz, na medida de suas responsabilidades (peça 5, p. 504-505 e 513) .
No âmbito deste Tribunal, a Secretaria de Controle Externo de Tomada de Contas Especial (Secex-TCE) afastou parte das irregularidades apontadas pelo tomador de contas, bem como a responsabilidade do Sr. Daniel Carnevali (peça 10) . Após ajustes no cálculo do débito remanescente, foi realizada a citação solidária da Quadex Technology Indústria e Comércio de Equipamentos Científicos Ltda. e dos sócios José Newton Gollo e Silvana Dambroz, pelo valor histórico de R$ 899.466,78 (peças 17, 18 e 25) .
Após exame das defesas apresentadas (peças 22 e 28) , a unidade técnica propõe, em pareceres uniformes, excluir a Sra. Silvana Dambroz da relação processual e julgar irregulares as contas da Quadex e do Sr. José Newton Gollo, condenando-os solidariamente ao pagamento do débito. Propõe ainda a aplicação da multa prevista no art. 57 da Lei 8.443/1992 aos dois últimos responsáveis (peças 31-33) .
De minha parte, ponho-me de acordo com o encaminhamento proposto pela Secex-TCE.
A citação dos responsáveis foi realizada nos seguintes termos (peças 17, 18 e 25) :
a.1) não comprovação ou devolução dos recursos não utilizados (saldo) das 1ª e 2ª parcelas, nos montantes de R$ 62.235,70 e R$ 44.048,89, respectivamente, (...) 
a.2) ausência de devolução dos recursos não utilizados oriundos de rendimentos de aplicação financeira, no montante de R$ 20.344,81, no âmbito do Contrato de Concessão de Subvenção Econômica 764/2008, conforme pareceres do Finep;
a.3) ausência de devolução do valor correspondente à contrapartida proporcional não aportada, no montante de R$ 319.367,38 (...) ;
a.4) não comprovação da boa e regular aplicação de recursos da 3ª parcela, no valor de R$ 499.536,00, haja vista várias alterações em itens previstos no plano de trabalho do Contrato de Concessão de Subvenção Econômica 764/2008 e que a empresa contratada não conseguiu demonstrar e justificar os novos itens, conforme pareceres do Finep.
As alegações apresentadas pela empresa Quadex Technology Indústria e Comércio de Equipamentos Científicos Ltda. e por seus sócios (peças 22 e 28) têm o mesmo teor e se assemelham aos argumentos apresentados à Finep na fase interna da TCE (peça 5, p. 260-273 e 286-290) . Compartilho do entendimento da Secex-TCE de que elas não têm o condão de afastar o débito apurado neste processo.
Duas alegações dos responsáveis são de que teria havido cerceamento de defesa, em face de dificuldades para ter acesso ao processo administrativo na Finep, e que a rescisão unilateral do contrato pela concedente seria irregular. Argumentam que não teriam tido conhecimento prévio da reprovação do terceiro relatório de prestação de contas, e que as pendências lá apontadas poderiam ter sido discutidas e sanadas. Aduzem que as alterações no projeto pretendidas pela empresa foram justificadas perante a Finep, e que o objeto principal se manteve inalterado. Por esses motivos, entende não ser devida a devolução dos valores cobrados neste processo.
Verifico, no entanto, que, em visita realizada por técnico da Finep em 16/2/2012, solicitou-se à empresa a atualização dos itens relacionados no plano de trabalho, bem como detalhamentos e melhoramentos no relatório técnico, sendo esclarecido que liberações futuras estariam condicionadas aos referidos ajustes (peça 3, p. 14-19) . Em 15/5/2012, inclusive, a Finep prorrogou os prazos do contrato por dois meses, justamente para permitir que a empresa apresentasse os ajustes necessários no orçamento do projeto (peça 3, p. 37) .
Apesar disso, os ajustes feitos pela Quadex foram considerados insuficientes pela Finep, que argumentou que a empresa não definiu e justificou corretamente as alterações necessárias, conforme documento datado de 25/7/2012 (peça 3, p. 38-49) , o que acabou culminando com reprovação da prestação de contas da 3ª parcela e a rescisão do ajuste. Constam do processo mensagens eletrônicas trocadas com a empresa, entre janeiro e junho de 2012, que evidenciam as providências adotadas pela Finep no sentido de tentar sanar pendências nas prestações de contas.
Assim, entendo que as alegações de cerceamento de defesa e de irregularidade da rescisão não merecem prosperar. Referida rescisão decorreu do entendimento da Finep de que as alterações no projeto não foram devidamente justificadas, não cabendo a esta Corte questionar a análise técnica feita pelo órgão repassador.
Analisados esses aspectos de ordem geral, passo a examinar individualmente cada item da citação.
No que se refere ao item a.1, referenciado no parágrafo 7 deste parecer, embora tenha havido a aprovação das prestações de contas da primeira e segunda parcelas, como alegado pelos responsáveis, verifica-se que o valor aprovado pela Finep foi menor que o efetivamente repassado. As duas primeiras parcelas repassadas foram de R$ 546.896,00 e R$ 596.608,00, respectivamente (peça 5, p. 354-355) . Os valores aprovados pela Finep, por sua vez, foram de R$ 483.613,64 e R$ 552.559,11 (peça 2, p. 102 e 146) . Diante da rescisão do ajuste, resta evidenciada a existência de saldos a devolver relativamente às parcelas 1 e 2 (peça 5, p. 352) , conforme previsto no termo contratual - cláusula sétima, item 2, alínea "g".
Relativamente ao item a.4, tendo em vista que a prestação de contas da 3ª parcela não foi aprovada, como mencionado anteriormente, impõe-se a devolução integral.
O contrato também prevê expressamente a devolução dos valores correspondentes a rendimentos de aplicações financeiras não utilizados no objeto (cláusula sétima, item 2, alínea "g") , que totalizaram, segundo relatos da Finep, R$ 20.344,81 (item a.2) (peça 5, p. 352) , valor que não foi contestado pelos responsáveis.
Acerca do item a.3, verifica-se que contrato firmado entre as partes previa contrapartida no valor de R$ 1.289.980,00, o que corresponde a 33,71% do valor total do projeto. Não obstante, a Finep apurou o aporte de apenas R$ 45.677,00 (peça 2, 102 e 146) .
Tendo em vista que a unidade técnica considerou devidamente aplicado no projeto R$ 1.082.896,41 (peça 10, p. 10, item 53) , a contrapartida deveria ter sido de R$ 365.044,38, para que fosse mantida a proporcionalidade entre recursos federais e recursos próprios pactuada inicialmente. Anuo, portanto, à manutenção do débito de R$ 319.367,38. Convém destacar que, conforme previsto na cláusula décima terceira do contrato firmado, o não aporte dos recursos de contrapartida é um dos motivos ensejadores de não aprovação dos relatórios técnicos e, por conseguinte, da instauração de tomada de contas especial (peça 2, p. 60-61) .
Quanto à responsabilização, alinho-me à posição da Secex-TCE de excluir a Sra. Silvana Dambroz da relação processual. Além de ser sócia cotista minoritária - apenas 1% das ações -, não há evidências nos autos de atos de gestão atribuíveis a ela.
Não é possível, no entanto, afastar a responsabilidade da Quadex Technology Indústria e Comércio de Equipamentos Científicos Ltda. e do Sr. José Newton Gollo, sócio administrador e gestor dos recursos.
Acerca da solidariedade entre as pessoas jurídicas e seus administradores nos casos de subvenção econômica, cito excerto dos votos condutores dos Acórdãos 7.436/2016 e 8.512/2019, ambos da 1ª Câmara e de relatoria do Ministro Bruno Dantas:
A pessoa jurídica de direito privado e seus administradores respondem solidariamente pelos danos causados ao erário na aplicação de recursos oriundos de subvenção econômica, uma vez que esta configura transferência voluntária de recursos federais de um ente público para uma pessoa jurídica, pública ou privada, visando ao atingimento de interesse comum. Portanto, a responsabilidade solidária nessa situação está compreendida na hipótese prevista na Súmula TCU 286. (destacamos) 
Diante do exposto, este membro do Ministério Público de Contas manifesta-se de acordo com o encaminhamento sugerido pela unidade técnica às peças 31-33.
É o Relatório.

não há.

Procurador Sergio Ricardo Costa Caribé.

tomada de contas especial. Fundo Nacional de Desenvolvimento Científico e Tecnológico (Finep) do Ministério da Ciência, Tecnologia, Inovações e Comunicações. Contrato de Concessão de Subvenção Econômica 764/2008, celebrado com a empresa Quadex Technology Indústria e Comércio de Equipamentos Científicos Ltda. para a realização do projeto 'Obtenção de Etanol via Hidrólise Ácida Assistida por Microondas em Injeção de Fluxo (HAAMIF) de material Celulósico e Produção de Fertilizante via Mineralização de Vinhoto por Microondas em Injeção'. Modificações no projeto realizadas de forma unilateral pela empresa receptora da subvenção. Impugnação das despesas. Não devolução de saldos na conta do projeto, incluindo o saldo de aplicação financeira. Descompasso entre os aportes federais e a contrapartida assumida. Citações. Exclusão de acionista sem poder de gestão na empresa. Rejeição das alegações de defesa dos demais responsáveis. Irregularidade. Débito. Multa.

TOMADA DE CONTAS ESPECIAL (TCE)

Secretaria de Controle Externo de Tomada de Contas Especial (SecexTCE).

Cuidam os autos de Tomada de Contas Especial (TCE) instaurada pela Financiadora de Estudos e Projetos (Finep) , do Ministério da Ciência, Tecnologia, Inovações e Comunicações (MCTIC) , em desfavor da empresa Quadex Technology Indústria e Comércio de Equipamentos Científicos Ltda. e de seus sócios José Newton Gollo, Daniel Carnevali e Silvana Dambroz, em razão da impugnação parcial despesas no âmbito de projeto para "obtenção de etanol via hidrólise ácida assistida por microondas em injeção de fluxo (HAAMIF) de material celulósico e produção de fertilizante via mineralização de vinhoto por microondas em injeção".
A vigência do ajuste ficou estabelecida entre 1/6/2009 e 1/12/2012. Os recursos previstos foram da ordem de R$ 3.826.280,00, dos quais R$ 2.536.300,00 em recursos federais - a serem repassados em seis parcelas - e R$ 1.289.980,00 como contrapartida (peça 2, p. 54-56) . Houve repasse das três primeiras parcelas previstas (a terceira parcela foi repassada em duas ordens bancárias emitidas em março/2011) , totalizando R$ 1.643.040,00.
Conforme o Relatório de Tomada de Contas Especial 16/2016 e seus complementos, a TCE foi instaurada pelo órgão repassador em face da "não utilização total dos rendimentos de aplicação financeira no objeto da transferência de recursos, sem haver a respectiva devolução (R$20.344,81) , a impugnação parcial das despesas realizadas (R$ 742.577,85) e a não utilização dos recursos de contrapartida pactuada, proporcional aos recursos utilizados e aprovados pela Finep (R$ 273.301,38) ". A responsabilidade pelo dano causado ao erário foi atribuída solidariamente à empresa Quadex Technology Indústria e Comércio de Equipamentos Científicos Ltda-ME (R$ 1.036.224,04) , aos senhores José Newton Gollo (naquele montante) e Daniel Carnevali (R$ 136.757,26) , e à senhora Silvana Dambroz (R$ 899.466,78) . 
Encaminhado o processo ao TCU, duas irregularidades apontadas pelo Tomador de Contas não subsistiram, logo parte do débito por ele apontado foi desconsiderado, no montante de R$ 136.757,26. Para esta parcela do débito, foram apontados a empresa e os dois primeiros sócios. Em relação à empresa e ao primeiro sócio, o montante de débito a eles imputados foi ajustado excluindo aquele valor. Quanto ao Sr. Daniel Carnevali, considerando que a responsabilidade dele se limitou àquele montante e que não subsistem as irregularidades correspondentes, deixou de figurar no rol de responsáveis destas contas.
Passando adiante, a unidade técnica responsável realizou a citação dos responsáveis Quadex Technology Indústria e Comércio de Equipamentos Científicos Ltda. e de seu sócio José Newton Gollo pelas seguintes irregularidades:
	DATA DA OCORRÊNCIA 
	VALOR ORIGINAL (R$) 
	Irregularidade

	16/6/2009 (nota 1) 
	62.235,70
	Não comprovação ou devolução dos recursos não utilizados (saldo) da 1ª parcela

	24/5/2010 (nota 2) 
	44.048,89
	Não comprovação ou devolução dos recursos não utilizados (saldo) da 2ª parcela

	24/5/2010 (nota 2) 
	20.344,81
	Ausência de devolução dos recursos não utilizados oriundos de rendimentos de aplicação financeira

	24/5/2010 (nota 2) 
	319.367,38
	Ausência de devolução do valor correspondente à contrapartida proporcional não aportada

	 25/3/2011 (nota 3) 
	499.536,00
	Despesas custeadas com a 3ª parcela impugnadas totalmente por questões técnicas relativas à impossibilidade de avaliação e aprovação do fundo acerca das alterações propostas pela empresa para a continuidade do projeto

Notas:
1 - data do 1º repasse, adotada esta data por se referir a saldo desta parcela não utilizado;
2 - data do 2º repasse, adotada esta data por ser benéfica ao responsável, com fulcro no art. 210, § 3º, do Regimento Interno;
3 - data do 3º repasse, adotada esta data por se referir ao montante desta parcela totalmente impugnado.
Após a análise das alegações de defesa, a unidade instrutiva propõe preliminarmente que sejam acatados os argumentos trazidos por Silvana Dambroz, uma vez que ela figurou no quadro societário da empresa a partir de 1/2/2011 (após a formalização do contrato e os repasses das duas primeiras parcelas) , como acionista minoritária (1% do capital social) , com qualificação de sócia apenas, e não de sócio administrador, como o Sr. José Newton (detentor de 99% do capital social) .
O MPTCU acompanhou esse entendimento, pois não se verificou nos autos evidências de atos de gestão atribuíveis a ela.
Acompanho a proposta de exclusão da Sra. Silva do rol de responsáveis, uma vez que a responsabilização de sócios minoritários, sem atribuição de administração, deve se restringir aos casos em que haja comprovada gestão irregular em que se abuse da personalidade da pessoa jurídica para o cometimento de fraudes ou desvios.
Adentrando ao mérito, registro que o Parquet atestou que não houve o cerceamento de defesa da Quadex no processo de prestação de contas da subvenção. Pelo contrário, a Finep agiu para possibilitar que ficassem claros os itens do plano de trabalho e do relatório técnico que deveriam ter sido atualizados e ajustados para o prosseguimento do projeto, tendo considerado as modificações feitas pela Quadex insuficientes:
9.	Duas alegações dos responsáveis são de que teria havido cerceamento de defesa, em face de dificuldades para ter acesso ao processo administrativo na Finep, e que a rescisão unilateral do contrato pela concedente seria irregular. Argumentam que não teriam tido conhecimento prévio da reprovação do terceiro relatório de prestação de contas, e que as pendências lá apontadas poderiam ter sido discutidas e sanadas. Aduzem que as alterações no projeto pretendidas pela empresa foram justificadas perante a Finep, e que o objeto principal se manteve inalterado. Por esses motivos, entende não ser devida a devolução dos valores cobrados neste processo.
10.	Verifico, no entanto, que, em visita realizada por técnico da Finep em 16/2/2012, solicitou-se à empresa a atualização dos itens relacionados no plano de trabalho, bem como detalhamentos e melhoramentos no relatório técnico, sendo esclarecido que liberações futuras estariam condicionadas aos referidos ajustes (peça 3, p. 14-19) . Em 15/5/2012, inclusive, a Finep prorrogou os prazos do contrato por dois meses, justamente para permitir que a empresa apresentasse os ajustes necessários no orçamento do projeto (peça 3, p. 37) .
11.	Apesar disso, os ajustes feitos pela Quadex foram considerados insuficientes pela Finep, que argumentou que a empresa não definiu e justificou corretamente as alterações necessárias, conforme documento datado de 25/7/2012 (peça 3, p. 38-49) , o que acabou culminando com reprovação da prestação de contas da 3ª parcela e a rescisão do ajuste. Constam do processo mensagens eletrônicas trocadas com a empresa, entre janeiro e junho de 2012, que evidenciam as providências adotadas pela Finep no sentido de tentar sanar pendências nas prestações de contas.
12.	Assim, entendo que as alegações de cerceamento de defesa e de irregularidade da rescisão não merecem prosperar. Referida rescisão decorreu do entendimento da Finep de que as alterações no projeto não foram devidamente justificadas, não cabendo a esta Corte questionar a análise técnica feita pelo órgão repassador.
Verifico que houve descumprimento da previsão da cláusula sétima, item 2, alíneas "a", "b" e "h", as quais obrigavam a beneficiária a executar o projeto objeto do contrato em conformidade com o que foi aprovado pela Finep, bem como informa-la sobre quaisquer alterações que a beneficiária da subvenção pretenda realizar no projeto, especialmente no que concerne aos itens apoiados pela Finep. Após verificar que o projeto não foi executado a contento, coube a Finep, após todas as tentativas mencionadas pelo Parquet, reprovar a execução dos recursos desta parcela, conforme previsto na cláusula décima terceira, item 1, alínea "b" do contrato.
Nesse contexto, considero improcedentes os pedidos realizados pelos responsáveis de reanálise do projeto, bem como a informação de que o objeto poderia ser concluído, pois a própria Finep considerou que o relatório da 3ª etapa apresentava falhas, além de concluir que não foi possível realizar as alterações necessárias ao projeto, devido à dificuldade da empresa para defini-las e justificá-las corretamente.
Desta forma, uma vez que o departamento operacional da Finep reprovou o terceiro Relatorio Tecnico Parcial (RTP) por questões técnicas relativas à impossibilidade de avaliação e aprovação das alterações propostas pela empresa para a continuidade do projeto, entendo pela irregularidade na execução desses recursos e pela necessidade de ressarcimento do dano.
Quanto aos recursos não utilizados das 1ª e 2ª parcela, está correta a conclusão de que devem ser devolvidos, conforme previsto no termo de contrato (cláusula sétima, item 2, alínea "g" e cláusula décima terceira, item 1, alínea "b") .
Nesse ponto, não há dúvidas de que, independentemente do motivo da finalização do contrato, os recursos públicos não utilizados devem ser restituídos pela entidade receptora da subvenção. Portanto, não é cabível o argumento de que eventual rescisão irregular do contrato ensejaria a manutenção desses recursos com a entidade que recebeu os repasses financeiros, sob pena de enriquecimento sem causa. Como explica a unidade instrutiva, o projeto necessitou de ajustes que não foram realizados pela entidade receptora da subvenção, sendo legítima então a sua descontinuidade:
Ademais, a premissa utilizada pela defesa - ausência de auditoria técnica e financeira independente para comprovar a inviabilidade técnica ou econômica do projeto contratado - para arguir a ilegalidade da rescisão é incorreta. O Decreto 5.563/2005 (revogado pelo Decreto 9.283/2018) , com redação dada pelo Decreto 7.539/2011, que regulamentava a Lei 10.973/2004 - sobre incentivos à inovação e à pesquisa científica e tecnológica no ambiente produtivo, dispõe (no art. 21, § 4º) que o projeto pode ser descontinuado não só quando verificadas a inviabilidade técnica ou econômica no seu desenvolvimento, mas também se houver desinteresse da administração. 
Quanto a não integralização e posterior não devolução dos recursos da contrapartida do projeto, há no contrato a obrigação de demonstração da regularidade da execução da contrapartida (cláusula nona, item 1, alínea "b") , sob pena da responsabilização pela não aprovação de relatório técnico e demonstrações financeiras (cláusula décima terceira, item 1, alínea "b) .
Ocorre que, no presente caso, as contrapartidas aprovadas não estavam sendo aplicadas na proporção dos recursos federais ao longo da execução do projeto. Com a sua finalização, surge então a necessidade de que esse descompasso entre a execução dos recursos próprios dos recebidos seja resolvido com a restituição dos recursos de contrapartida não utilizados na mesma proporção dos recursos federais aportados e que tiveram sua execução considerada idônea. 
Igual procedimento deve ser adotado em relação a devolução do valor das aplicações financeiras não utilizadas. Nesse caso, no termo de contrato há a obrigatoriedade da beneficiária da subvenção de restituir à Finep, no prazo improrrogável de trinta dias, contados a partir da conclusão, rescisão ou extinção do contrato, o eventual saldo financeiro remanescente (cláusula sétima, item 2, alínea "g") . Ademais, há item específico que informa sobre a necessidade de devolução do valor atualizado dos rendimentos de aplicação financeira, sob pena da responsabilização pela não aprovação de relatório técnico e demonstrações financeiras (cláusula décima terceira, item 1, alínea "b) .
Então, não resta dúvidas de que o saldo das aplicações financeiras deve ser devolvido, não assistindo razão aos responsáveis de que essa devolução não é devida em face da finalização precoce do projeto.
Portanto, anuo e incorporo a este Voto os pareceres da unidade técnica e do Ministério Público junto ao TCU, e concluo pela irregularidade das contas da Quadex Technology Indústria e Comércio de Equipamentos Científicos Ltda-ME e do Sr. José Newton Gollo, com a condenação ao ressarcimento dos recursos utilizados de forma irregular, bem como a aplicação de multa proporcional ao dano na forma do art. 57 da Lei Orgânica do TCU.
		Ante o exposto, VOTO para que o Tribunal adote a decisão que ora proponho.
TCU, Sala das Sessões Ministro Luciano Brandão Alves de Souza, em 23 de fevereiro de 2021.
AROLDO CEDRAZ 
Relator